【裁判字號】    95,上易,4
【裁判日期】    950404
【裁判案由】    拆屋還地
【裁判全文】
臺灣高等法院臺南分院民事判決    95年度上易字第4號
上  訴  人  甲○○
訴訟代理人  林德昇  律師
複  代理人  汪玉蓮  律師
被  上訴人  乙○○
訴訟代理人  林春發  律師
上列當事人間請求拆屋還地事件，上訴人對於中華民國94年9月7
日臺灣嘉義地方法院第一審判決（93年度訴字第394號）提起上
訴，本院於95年3月21日言詞辯論終結，判決如下：
    主  文
上訴駁回。
第二審訴訟費用由上訴人負擔。
    事實及理由
一、被上訴人主張：坐落於嘉義縣太保市○○○○段頂港小段7
    地號之土地（下稱系爭土地），係伊與訴外人龔政憲所共有
    ，應有部分各為2分之1。上訴人所有之門牌號碼為嘉義縣太
    保市崙頂里30之11號建物（下稱系爭房屋）無權占有上開土
    地，爰依民法第767條、第821條之規定，請求上訴人應將坐
    落於系爭土地內，如附圖所示Ａ部分2樓鋼筋混凝土造及增
    建平房、面積0.0118公頃及Ｂ部分庭院內之12公分寬磚塊圍
    牆拆除，並將Ａ部分面積0.0118公頃、及Ｂ部分面積0.0424
    公頃之土地返還予伊及訴外人龔政憲。原審為伊勝訴之判決
    ，並無不合，上訴人之上訴為無理由，聲明求為判決：上訴
    駁回。
二、上訴人則以：訴外人陳丁財於民國（下同）62年間將系爭土
    地部分賣予上訴人，因限於當時法令無法為農地分割登記，
    故陳丁財未辦理移轉登記予上訴人。上訴人於64年間即出資
    興建系爭房屋。陳丁財於79年4月間，又將上訴人房屋坐落
    範圍以外之系爭土地賣予訴外人梁文華。陳丁財、梁文華與
    上訴人於同年5月11日訂立合約書，約定上訴人得使用其房
    屋坐落範圍之系爭土地，並立有界樁以區隔使用範圍，且約
    定將來得登記時梁文華應將土地分割登記予上訴人及上述情
    形應告知承買人。梁文華將系爭土地設定抵押權予第七商業
    銀行後，再將系爭土地賣予訴外人陳聰，嗣第七商業銀行
    聲請拍賣而買受系爭土地，再轉賣予被上訴人。被上訴人係
    繼受取得系爭土地，亦應受該合約書所載允許上訴人占有使
    用系爭土地約定之拘束。又系爭土地價值不斐，而被上訴人
    亦居住於嘉義縣，衡情當於購買前即會至系爭土地勘查使用
    情況，且被上訴人與第七商業銀行所訂立之「承買法拍屋契
    約書」備註載明「甲○○占有使用部分547平方公尺，乙方
    不負點交之責」，第七商業銀行應有告知被上訴人系爭部分
    土地為上訴人房屋占有。則被上訴人既明知或可得而知上訴
    人購得系爭部分土地而仍買受系爭土地全部，縱使合約書係
    債權契約，然依司法院大法官會議第349號解釋及台灣嘉義
    地方法院88年簡上字第120號判決意旨所揭示之「債權物權
    化」，該合約書對被上訴人亦有效力，被上訴人自應受該合
    約書之拘束等語，資為抗辯。原審為上訴人敗訴之判決，尚
    有未洽，提起上訴，聲明求為判決：
    (一)原判決不利於上訴人部分廢棄。
    (二)被上訴人在第一審之訴及假執行之聲請均駁回。
三、經查：系爭土地為被上訴人與訴外人龔政憲所共有地，應有
    部分各為2分之1，有土地登記簿謄本在卷可資憑按（見原審
    卷第6至7頁），而上訴人所有之二樓鋼筋混凝土造房屋及增
    建平房，及系爭房屋四周之庭院，庭院旁有12公分寬之磚塊
    圍牆，占用系爭土地如本判決附圖所示編號Ａ、Ｂ部分面積
    各為0.0118公頃、0.0424公頃之事實，業經原審勘驗現場並
    囑請管轄地政機關即嘉義縣水上地政事務所鑑測屬實，亦有
    勘驗筆錄暨該地政機關函復之複丈成果圖（按即本判決附圖
    ）及現場照片在卷為憑（見原審卷第52至53、55頁），並為
    兩造所不爭執，自堪信為真實。惟被上訴人主張上訴人占用
    系爭土地，並無任何合法權源，上訴人應將系爭房屋、圍牆
    拆除，並將系爭土地交還被上訴人乙節，則為上訴人所否認
    ，並以前開等語置辯。是本件所應審究者乃上訴人占用系爭
    土地有無正當權源？茲查：
（一）按債之關係，僅存於特定之債權人與債務人之間，僅具相
      對性，並無排他性，除法律另有規定外，並無拘束第三人
      之效力（最高法院87年度台上字第231號、第297號判決意
      旨參照）。又按物權相較於債權，物權之特性為直接支配
      性即具排他效力、保護之絕對性而有對世效，物權既異於
      債權而具甚強效力，故解釋上若欲認某一債權具有物權效
      力，應以法律明文或判例所承認者為限，例如民法第425
      條，方符民法第757條已明示物權法定主義原則及民法典
      區分債權、物權之規範意旨。
（二）查上訴人雖執其於79年5月11日與訴外陳丁財、梁文華所
      簽訂之合約書，抗辯其為有權占有，且該合約書債權已物
      權化，被上訴人應受該合約書之拘束云云。然查：
  (一)、系爭79年5月11日之合約書係上訴人與訴外人陳丁財、梁
      文華三人所訂立，有合約書在卷可參（見原審卷第29頁及
      背面）。而該合約書第3條記載：「因限於農地不得細分
      登記之規定，將所有權全部登記為乙方（梁文華）名義，
      但各人應有部分均由各人自行管理、納稅。」，第4條記
      載：「將來若限制解除時，乙方 (梁文華）應無條件分割
      Ｂ部分（即現為上訴人占有使用之範圍）歸還丙方（即上
      訴人），但所需費用均由丙方（即上訴人）負擔。」，第
      5條則記載：「乙（梁文華）方若欲出售其應有部分時，
      應將上述情形告知承買人，並不得侵害丙方（上訴人）之
      權益。」，是由上開契約條內容，可認訴外人梁文華負有
      移轉登記該房屋坐落範圍之系爭土地予上訴人，及不得妨
      礙上訴人房屋占有使用系爭土地之義務，上訴人對訴外人
      梁文華享有債權。惟揆之上開說明，該合約書僅係債權契
      約，基於債權相對性原則，僅於上開締約人間發生效力，
      自不能拘束非系爭合約書當事人之被上訴人；況被上訴人
      與訴外人龔政憲為系爭土地之所有權人，其所有權當然優
      先於上訴人之債權，此為物權之優先效力原則，故上訴人
      不得執該與他人訂之系爭合約書抗辯其為有權占有，是上
      訴人此部分之抗辯，即非可採。
  (二)、上訴人又抗辯：依司法院大法官會議第349號解釋及台灣
      嘉義地方法院88年度簡上字第120號判決意旨所揭示之「
      債權物權化」，該合約書對被上訴人亦有效力等語。惟按
      司法院大法官會議第349號解釋解釋文為：【最高法院四
      十八年度台上字第一○六五號判例，認為「共有人於與其
      他共有人訂立共有物分割或分管之特約後，縱將其應有部
      分讓與第三人，其分割或分管契約，對於受讓人仍繼續存
      在」，就維持法律秩序之安定性而言，固有其必要，惟應
      有部分之受讓人若不知悉有分管契約，亦無可得而知之情
      形，受讓人仍受讓與人所訂分管契約之拘束，有使善意第
      三人受不測損害之虞，與憲法保障人民財產權之意旨有違
      ，首開判例在此範圍內，嗣後應不再援用。】上開大法官
      會議解釋係針對共有物分割或分管之特約，對於受讓應有
      部分之第三人是否發生效力而為解釋，與本件上訴人是否
      有占有之權源，而足以對抗被上訴人之情形顯不相同。另
      臺灣嘉義地方法院88年度簡上字第120號判決係就土地受
      讓人應否受讓前手關於通行權之協議而為，該案事實已有
      別於本件訴訟，況本院亦不受該判決見解之拘束，故上訴
      人執該號解釋及判決抗辯因債權物權化故該合約書對被上
      訴人發生拘束效力等語，亦非可採。是上訴人既未能提出
      其對被上訴人有何債權、或物權占有權源之證據，自應認
      其為無權占有。
  (三)、上訴人另抗辯：被上訴人主觀上已知悉上訴人購得系爭部
      分土地等語。惟查，兩造所不爭執訴外人第七商業銀行與
      被上訴人間所訂立之承買法拍屋契約書（見原審卷第129
      頁），備註（二）固載明：甲○○（即上訴人）占有使用
      部分547平方公尺，乙方（即第七商業銀行）不負點交之
      責等語。然此僅係表明甲○○占有使用547平方公尺，出
      賣人即第七商業銀行就該部分土地不負依民法第348條第1
      項所定之交付義務而已，並無法由此認定被上訴人主觀上
      已知悉上訴人購得系爭部分土地等情。況上訴人是否有權
      占有，係上訴人有無債權、或物權占有權源之客觀事實，
      與被上訴人主觀上是否知悉上訴人購得系爭部分土地無涉
      ，是縱認被上訴人主觀上知悉上訴人購買及占有使用系爭
      部分土地一事屬實，仍無礙於上訴人客觀上並無任何占有
      權源，而得以對抗所有人即被上訴人，故上訴人此部分之
      抗辯，顯非可採。
四、末按，所有人對於無權占有或侵奪其所有物者，得請求返還
    之。對於妨害其所有權者，得請求除去之。有妨害其所有權
    之虞者，得請求防止之。各共有人對於第三人，得就共有物
    之全部為本於所有權之請求。但回復共有物之請求，僅得為
    共有人全體之利益為之。民法第767條、第821條定有明文。
    本件依前所述，被上訴人為系爭土地之共有人之一，其既否
    認上訴人占用系爭土地有何合法權源，而上訴人復未就其占
    用系爭土地有何合法權源舉証以實其說，從而被上訴人主張
    伊得依上開規定，請求上訴人將系爭地上物拆除，並將土地
    交還被上訴人及其他共有人龔政憲，自屬有據。是被上訴人
    本於民法第767條及821條共有物上請求權之法律關係，請求
    上訴人將如附圖所示Ａ部分2樓鋼筋混凝土造及增建平房、
    面積0.0118公頃及Ｂ部分庭院內之12公分寬磚塊圍牆拆除，
    並將Ａ部分面積0.0118公頃、及Ｂ部分面積0.0424公頃之土
    地返還予伊及訴外人龔政憲，為有理由，應予准許。原審據
    此而為上訴人敗訴之判決，並酌定相當之擔保金額准許兩造
    假執行及免為假執行之聲請，經核並無違誤，上訴意旨任意
    指摘原判決不當，並求為廢棄改判，非有理由，應予駁回。
五、本件事證已臻明確，兩造其餘攻擊、防禦及主張，對本件判
    決結果，並不生影響，爰不逐一論述，併此敘明。
六、據上論結，本件上訴為無理由，依民事訴訟法第449條第1項
    、第78條，判決如主文。
中    華    民    國    95    年     4    月     4    日
                  民事第二庭    審判長法  官   丁振昌
                                      法  官   吳上康
                                      法  官   李素靖
上為正本係照原本作成。
不得上訴。
中    華    民    國    95    年     4    月     7    日
                                      書記官  林鈴香
                                                 K


司法院資訊處製作；財團法人民間司法改革基金會備份。
